臺灣高雄地方法院刑事判決　　　　　　　　　　　　　　九十四年度易字第四０號
　　公　訴　人　臺灣高雄地方法院檢察署檢察官
　　被　　　告　丙○○　男　六.
　　被　　　告　丁○○　男　五.
　　被　　　告　戊○○　男　六.
右列被告因詐欺案件，經檢察官聲請簡易判決處刑（九十三年度撤緩偵字第五號），
本院認不應以簡易判決處刑（九十三年度簡字第三六五三號），乃簽准改依通常程序
審理，本院判決如左：
    主  文
丙○○、丁○○及戊○○均無罪。
    理  由
一、聲請簡易判決處刑意旨略以：被告丙○○、丁○○與戊○○等三人合夥開設「正
    鋐企業股份有限公司」（設於臺北縣林口鄉南勢村七十一之一二一號，下稱正鋐
    公司），明知其公司並無足夠資金，竟共同意圖為自己不法之所有，並基於犯意
    聯絡，於民國九十一年三月至五月間，計向告訴人「晙響鋼鐵企業有限公司」（
    負責人為甲○○，下稱晙響鋼鐵公司）訂購價值新台幣（下同）二百零四萬八千
    九百九十三元之鋼材，隨後並開立多張支票作為付款憑藉，然屆期均未兌現，經
    告訴人多次催討，被告三人均未償債，告訴人晙響鋼鐵公司始知受騙等情。因認
    被告三人共同涉犯刑法第三百三十九條第一項之詐欺取財罪嫌。
二、按犯罪事實應依證據認定之，無證據不得認定其犯罪事實；又不能證明被告犯罪
    ，應諭知無罪之判決，刑事訴訟法第一百五十四條第二項及第三百零一條第一項
    前段分別定有明文。另按刑事訴訟法上所謂認定犯罪事實之證據，係指足以認定
    被告確有犯罪行為之積極證據而言，如未能發現相當證據或證據不足以證明，自
    不能以推測或擬制之方法，以為裁判基礎，最高法院二十九年上字第三一○五號
    及四十年台上字第八十六號分別著有判例；而認定不利於被告之事實，須依積極
    證據，苟積極證據不足為不利被告之認定時，即應為有利於被告之認定，更不必
    有何有利之證據，亦有最高法院三十年上字第八一六號判例可資參照。再者，刑
    法第三百三十九條第一項詐欺罪之成立，以意圖為自己或第三人不法所有，以詐
    術使人將本人或第三人之物交付為要件，所謂以詐術使人交付，必須被詐欺人因
    其詐術而陷於錯誤，若其所用方法，不能認為詐術，亦不致使人陷於錯誤，即不
    構成該罪。（最高法院四十六年台上字第二六○號判例參照）。至於債務人於債
    之關係成立後，如有未依債之本旨履行民事債務之情形，在一般社會經驗上可能
    之原因甚多，縱令是出於惡意不為履行，苟無足以證明其在債之關係發生時，自
    始即具有不法所有意圖之積極證據，亦僅能令負民事之遲延給付責任，依刑事訴
    訟法第一百五十四條之規定，尚不得據此債信違反之客觀事態，而推定債務人原
    有詐欺之犯意。
三、聲請簡易判決處刑意旨認被告三人共同涉犯詐欺取財罪嫌，無非係以告訴代表人
    甲○○之指訴及被告三人交付之支票（含退票理由單）、本票均未兌現，資為論
    罪依據。訊據被告三人均堅決否認有何共同詐欺取財罪嫌，被告丙○○辯稱：伊
    無詐欺之意思，於所交付予告訴人晙響鋼鐵公司之第一張支票（發票人為李政雄
    ，面額三十六萬七千二百三十元，發票日為九十一年七月十三日。下稱系爭支票
    一）兌現前，已給付告訴人晙響鋼鐵公司現金十九萬元，之後並陸續給付貨款，
    前後計給付四十餘萬元，且交付其客戶乙○○給付貨款之面額一百零三萬元支票
    （發票人為元貿建設有限公司，發票日為九十二年一月二十日。下稱系爭支票二
    ），惟不知該紙支票亦遭退票等語；被告丁○○辯陳：未起訴之前，就陸陸續續
    還錢，之後並向乙○○催討貨款一百零三萬元，將該支票交付告訴人晙響鋼鐵公
    司，但不知該支票竟遭退票，伊無詐欺之意思等語；至被告戊○○則以：一開始
    雖為正鋐公司股東，但經過三、四個月後，伊就表示退出，其僅在正鋐公司負責
    整理機器，不知正鋐公司向告訴人晙響鋼鐵公司叫貨情形等語置辯。經查：
  (一)正鋐公司於九十一年三月十三日、九十一年四月十日、九十一年四月二十六日、
    九十一年五月八日，陸續向告訴人晙響鋼鐵公司訂購鍍鋅鐵板、附鐵棧板等貨物
    ，其中九十一年三月份貨款（含稅）為三十六萬七千二百三十六元、九十一年四
    月份貨款（含稅）為三十七萬五千四百三十八元、九十一年五月份貨款（含稅）
    為一百三十萬六千三百十九元，貨款合計（含稅）二百零四萬八千九百九十三元
    等情，業據告訴代表人甲○○於警詢、本院審理中陳述明確（詳警訊卷第三十三
    頁至第三十六頁、本院易字卷第六十頁），並有晙響鋼鐵公司出貨單、發票、應
    收帳款對帳單、帳簿及付款明細附本院卷可參（詳本院簡字卷第七十三頁至第八
    十一頁、第八十三頁、第八十六頁），復為被告三人所不爭執之事實（詳本院易
    字卷第三十三頁第七行以下）。是此部分之事實，應堪以認定。【告訴代表人甲○○警詢筆錄及晙響鋼鐵公司出貨單、發票、應收帳款對帳單、帳簿、付款明細
    等物，被告三人均不爭執證據能力（詳本院易字卷第五十四頁倒數第二行以下）
    。】
  (二)又九十一年三月份貨款部分，正鋐公司係交付系爭支票一予告訴人晙響鋼鐵公司
    ，用以給付貨款；而九十一年四月份、五月份貨款部分，因正鋐公司未開立支票
    給付貨款，被告三人乃於九十一年六月七日，共同簽發面額各為三十六萬七千二
    百三十六元、三十七萬五千四百三十八元、一百三十萬六千三百十九元之本票三
    紙（到期日各為九十一年六月三十日、九十一年六月十四日及九十一年九月七日
    ）交付告訴人晙響鋼鐵公司，用以支付貨款。嗣因系爭支票一屆期提示，因存款
    不足而遭退票，被告丙○○乃於九十一年七月十五日（詳信封郵戳章）寄送系爭
    支票二予告訴人晙響鋼鐵公司，惟該支票屆期提示，亦因存款不足及拒絕往來戶
    而遭退票，且前開本票亦未獲完全兌現等情，固為被告三人所不爭執（詳本院易
    字卷第三十三頁第七行以下），核與告訴代表人甲○○於警詢及本院審理中之陳
    述相符（詳警訊卷第三十三頁至第三十六頁；本院易字卷第五十九頁倒數第五行
    以下、第六十頁以下），並有前開支票、退票理由單、本票及信封附警訊卷可參
    （詳第十頁至第十二頁、第三十六之一頁）【告訴代表人甲○○警詢筆錄及支票
    、退票理由單、本票、信封等物，被告三人均不爭執證據能力（詳本院易字卷第
    五十四頁倒數第二行以下）】。惟債務人如有未依債之本旨履行民事債務之情形
    ，縱令是出於惡意不為履行，苟無足以證明其在債之關係發生時，自始即具有不
    法所有意圖之積極證據，亦僅能令負民事之遲延給付責任，尚難遽認有詐欺取財
    罪嫌。本院審酌：
  正鋐公司於九十一年三月至五月間向告訴人晙響鋼鐵公司訂購鍍鋅鐵板、附鐵棧
    板等貨物後，被告三人前後計給付貨款四十四萬四千二百十元，除於九十一年六
    月十四日給付現金十九萬元外；復於九十一年九月八日以煌鈞公司面額十二萬四
    千九百元之客票支付貨款，而該支票屆期提示兌現；再於九十二年七月十日，由
    被告戊○○匯款一萬七千三百十元支付貨款；另於九十二年七月十五日，由被告
    丙○○、丁○○交付面額九萬五千元之支票給付貨款，而該支票屆期提示兌現；
    嗣於九十二年八月十二日，由被告丙○○匯款一萬七千元支付貨款等情，業據告
    訴代表人甲○○於本院證述明確（詳本院卷第六十一頁第七行以下。交互詰問時
    ，告訴代表人甲○○漏未將被告丙○○一萬七千元之匯款計入），並有匯款單及
    告訴代表人甲○○提出之帳目明細可證（詳九十三年度撤緩字第一號偵查卷第二
    十一頁至第二十二頁、本院簡字卷第八十六頁）【匯款單及帳目明細等物，被告
    三人均不爭執證據能力（詳本院易字卷第五十四頁倒數第二行以下）】。準此而
    論，因於系爭支票一屆期（九十一年七月十三日）前，被告三人已於九十一年六
    月十四日給付貨款十九萬元，且於系爭支票一退票後，另於九十一年九月八日給
    付貨款十二萬四千九百元；此後，於告訴人晙響鋼鐵公司九十一年十月二十八日
    （詳刑事告訴狀首頁收文日期章）提起告訴後，至本件檢察官於九十三六月三十
    日偵查終結而聲請簡易判決處刑前，被告三人復陸續給付貨款一萬七千三百十元
    、九萬五千元及一萬七千元，雖被告三人或有延遲給付及未完全給付貨款之情事
    ，但就給付貨款流程而言，如被告三人自始即有詐欺之意圖，並有意逃避債務，
    當置之不理，豈有陸續給付貨款之理，益徵被告三人主觀上應無不法所有之意圖
    。
  再者，證人即正鋐公司客戶乙○○復於本院證陳略以：系爭支票二係於九十一年
    六、七月間【即票載發票日（即九十二年一月二十日）前半年】收受，乃將之交
    付被告丙○○用以給付貨款，伊於交付支票予被告丙○○之前六、七月間起，即
    與正鋐公司交易半年，告訴代表人甲○○所呈出貨單上之貨物種類，伊曾向正鋐
    公司訂貨，陸續積欠貨款約一百四十萬元，因當時只收受支票一百零三萬元，故
    將之交付正鋐公司，伊不知該支票會退票等語（詳本院易字卷第六十七頁以下）
    。職此之故，就證人乙○○證述之收票日期、交票期間及交易始期，並參以被告
    丙○○係九十一年七月十五日將系爭支票二寄送予告訴人晙響鋼鐵公司之事實，
    可知證人乙○○約於九十一年一月間起，即陸續與正鋐公司交易，交易期間持續
    半年，而當時正鋐公司亦與告訴人晙響鋼鐵公司交易中，基於證人乙○○曾向正
    鋐公司訂購如告訴代表人甲○○所呈出貨單上之貨物種類，是尚無法完全排除證
    人乙○○向正鋐公司訂購貨物後，正鋐公司再向告訴人晙響鋼鐵公司訂貨，用以
    交付證人乙○○，在交易正常下，被告三人是否有施用詐術之情事，已非無疑。
    此外，由於證人乙○○積欠正鋐公司貨款約一百四十萬，且無力償還，而正鋐公
    司原積欠告訴人晙響鋼鐵公司貨款二百零四萬八千九百九十三元，扣除已給付貨
    款四十四萬四千二百十元，尚欠一百六十萬四千七百八十三元未付，與證人乙○○積欠正鋐公司之貨款相差不大，足徵正鋐公司無法完全給付貨款予告訴人晙響
    鋼鐵公司，應係遭證人乙○○積欠貨款之故，尚難認於交易之初，即存有詐欺之
    意圖，而施用詐術騙取貨物。
  (三)綜上，因正鋐公司無法償還積欠告訴人晙響鋼鐵公司之貨款，係由於證人乙○○
    積欠貨款一百四十萬元，尚難認與告訴人晙響鋼鐵公司交易之初，即存有詐欺之
    意圖，而施用詐術騙取貨物，是該交易行為應無詐欺事實，因而不論被告三人是
    否均為正鋐公司股東、是否均參與該交易行為，亦難認渠主觀上有不法所有之意
    圖，客觀上有施用詐術之行為。基於檢察官提出之證明方法，均無法證明被告三
    人犯罪，且復查無其他積極證據足資證明被告三人有上開犯行，既不能證明其犯
    罪，依法均應為無罪判決之諭知。
據上論斷，應依刑事訴訟法第四百五十二條、第三百零一條第一項前段，判決如主文
。
中      華      民      國      九十四    年    　三      月    八      日
                              臺灣高雄地方法院刑事第一庭
                                  審判長法  官  裕斗
                                  　    法  官  廖純卿
                                    　  法  官  方百正
右正本證明與原本無異。
如不服本判決，應於收受送達後十日內向本院提出上訴書狀。
　　　　　　　　　　　　　　　　　　　　書記官  郭素蓉
中　　　華　　　民　　　國　　九十四　　年　　　三　　　月　　　八　　　日
